最高法院刑事判決　　　　　　　　　　　　　　　九十三年度台上字第三五九０號
　　上　訴　人　甲○○
　　　　　　　　乙○○
右上訴人等因妨害自由案件，不服台灣高等法院中華民國九十年九月二十六日第二審
更審判決（九十年度上更(一)字第五九八號，起訴案號：台灣台北地方法院檢察署八十
六年度偵字第一九九號），提起上訴，本院判決如左：
    主  文
原判決撤銷，發回台灣高等法院。
    理  由
本件原判決認定上訴人乙○○（綽號「瓦哥」）於民國八十四年間借與王發來新台幣
（下同）二百萬元投資電話器材生意，嗣王發來僅清償一百一十五萬元，餘款無力償
還乃四處躲藏，乙○○即與上訴人甲○○（綽號「老Ｙ」）、「竹聯幫青堂」堂主高
世川（另案審理）、成員左志強、藍文達、梁朝恭、劉翔明及綽號「虎夫」與三名不
詳身分之成年人，基於共同犯意之聯絡與行為分擔，於八十五年六月下旬某日下午十
七時許，由甲○○帶領「虎夫」及三名不詳姓名之人，在台北市○○○路○段十號十
樓第一００六室陳德峰律師事務所等候王發來出現，隨即在該所內強押王發來外出，
旋並與藍文達、梁朝恭二人會合後，分乘二部車強行將王發來押往乙○○所經營位於
台北市○○路一六六號之竹苑餐廳內，由藍文達向王發來稱：「還瓦哥一百五十萬元
」，並出手毆打王發來頭部一下，嗣乙○○前來，更正債務額為八十五萬元，再由其
後趕至之高世川大聲向王發來恐嚇稱：「這個錢要考慮清楚，連我老大的錢都敢差，
你不想活了」等語，使王發來心生畏懼，致生危害於安全。其間綽號「虎夫」又稱：
「他（指王發來）家裡收藏品、古董很多，將收藏品、古董拿出來抵押債務」等語，
左志強並要劉翔明看住王發來，王發來受迫無奈，乙○○等嗣即夥同梁朝恭、劉翔明
以藍文達之白色ＢＭＷ自小客車強押王發來上車，綽號「虎夫」及另三名不詳姓名之
人則搭乘另部小貨車，前往台北縣中和市○○街五巷二十六號一樓王發來住處，強行
接續搬走王發來所有之乳白鐘乳石片、西藏佛祖成道圖、徐照海繪圖、西德花卉音響
、紅銅佛祖、木質流金佛祖、老子坐禪圖、清朝蒙古馬刀各一件及另一百餘件收藏品
，再折返上開餐廳，用以抵償上開債務，使王發來行無義務之事，王發來始獲行動自
由等情，因而撤銷第一審諭知上訴人甲○○、乙○○二人（下稱上訴人二人）均無罪
之判決，改判論處其二人共同以非法方法，剝奪人之行動自由罪刑，固非無見。
惟查：(一)刑法第三百零二條第一項之剝奪人之行動自由罪，係行為繼續而非狀態繼續
，即自剝奪人之行動自由起，至回復其行動自由為止，均在犯罪行為繼續進行之中，
故判決事實欄對剝奪行動自由之起訖時間，應予明確記載。原審對於被害人何時回復
其行動自由，並未於判決內明確認定詳細記載，自有可議。(二)原判決認定上訴人二人
有右揭妨害自由犯行，主要係依憑告訴人王發來於警訊之指訴為其依憑認定之證據。
然王發來嗣後於偵審中已翻異其於警訊之指訴，於檢察官偵查中供稱：「我是與陳律
師約好，去時才碰上他們，即去時碰上甲○○、阿達、虎夫等人……」、「當時因事
務所人多，故大家決定換地方（指換至竹苑餐廳）談」等語（見偵字第一一九號偵查
卷第一三０頁背面、第一三一頁），於第一審法院供稱：「我還欠乙○○八十五萬沒
錯，在律師樓那談欠債之事不方便，故約至餐廳談，……到竹苑餐廳之後，是我主動
提議以我之古董當質押，因我手頭沒現金，我帶他們一起回去搬，在律師樓、竹苑餐
廳，他們都沒有對我妨害自由行為，反而是我口氣不好……」等語（見一審訴字卷第
二十四頁背面、第二十五頁），上訴人二人於偵審中亦均否認有被訴妨害自由犯行，
共犯高世川、梁朝恭、藍文達三人被訴夥同上訴人二人及其他不詳姓名人對王發來為
前揭妨害自由犯行，高世川部分，業經台灣高等法院花蓮分院以八十七年度上重更(一)
字第二一號確定判決，認為不能證明該部分被訴犯行，而於理由欄明不另為無罪之
諭知之理由在案，梁朝恭、藍文達部分亦經原審法院以九十二年度上訴字第三一五二
號判決，認為不能證明其二人該部分被訴犯行，而諭知梁朝恭無罪，藍文達該被訴部
分則於理由欄明不另為無罪諭知之理由確定在案，有各該判決附卷可稽，則王發來
於警訊之指訴及共同被告藍文達、劉翔明不利於上訴人之供述是否與事實相符，即有
詳查釐清之必要，原審未詳予調查審酌，遽認王發來警訊之指訴及藍文達、劉翔明不
利上訴人之指述與真實相符，為可採信，尚嫌速斷，並有查證未盡及判決理由不備之
違誤，上訴人二人上訴意旨執以指摘，尚非全無理由，應認原判決仍有撤銷發回更審
之原因。
據上論結，應依刑事訴訟法第三百九十七條、第四百零一條，判決如主文。
中　　　華　　　民　　　國　　九十三　　年　　　七　　　月　　 十五 　　日
                              最高法院刑事第十二庭
                                  審判長法官  賴　忠　星
                                        法官  王　居　財
                                        法官  張　清　埤
                                        法官  林　開　任
                                        法官  呂　永　福
      右正本證明與原本無異
                                              書  記  官
中　　　華　　　民　　　國　　九十三　　年　　　七　　　月　　二十七　　日
                                                                      Ｒ
